【裁判字號】    98,國簡上,3
【裁判日期】    990310
【裁判案由】    國家賠償
【裁判全文】
臺灣板橋地方法院民事判決             98年度國簡上字第3號
上  訴  人  甲○○
被上訴人    臺北縣政府工務局
法定代理人  乙○○
訴訟代理人  丙○○
            丁○○
上列當事人間請求國家賠償事件，上訴人對於中華民國98年9 月
22日本院板橋簡易庭98年板國簡字第6 號第一審簡易判決提起上
訴，經本院於98年3 月3 日言詞辯論終結，判決如下：
    主  文
上訴駁回。
第二審訴訟費用由上訴人負擔。
    事實及理由
一、上訴人主張：(一)上訴人甲○○於民國（下同）96年9 月30日
    下午7 時50分許，行經臺北縣鶯歌鎮○○路（大湖幹6 號對
    面），行車速度放慢，欲準備停車於附近用餐，車子尚未停
    妥，行經路邊水溝蓋處，水溝蓋（大面積水泥加上鐵製水溝
    蓋）突然下陷，車子右輪立即陷入水溝造內，霎那間車輪下
    陷造成劇烈撞擊（車子右前方保險桿撞擊路面鋼筋水泥），
    造成車輛前面右側檔風玻璃震碎，碎玻璃飛射至副駕駛座上
    乘客錢麗香小姐的頭部及臉部（右半部頭髮削掉），造成這
    突發事件係因該公共設施設置或管理欠缺，致人民生命、身
    體或財產受損害所致，國家應負損害賠償責任。(二)上訴人甲
    ○○於事故發生時撞傷右胸，雖感疼痛不適，但因無明顯外
    傷，故隔天赴中醫診所接受治療，並有開立診斷證明書為證
    。事件發生後上訴人甲○○向養工處申請調解，完全無任何
    回應，所以自96年10月6 日起，由上訴人甲○○主動不斷撥
    打行動電話聯繫縣政府養工科黃汶泊先生，導致上訴人每月
    負擔高額「行動電話通話費，蒙受所有損失，令原本為卡奴
    之上訴人甲○○，無端遭受此事故，讓上訴人甲○○原本困
    難之經濟狀況，無疑是雪上加霜，並計受有如附表所示總計
    411,470 元之損害。(三)上訴人甲○○確實因為公共設施建造
    設置後未妥為管理，或欠缺通常應有之保護或管理、怠為修
    護致該物發生瑕疵，造成人民生命、身體或財產所受損害，
    實具有相當因果關係，爰依國家賠償法第3 條所定，旨在使
    政府對於提供人民使用之公共設施，具有維護通常安全狀態
    或功能時，其設置或管理機關是否積極並有效為足以防止危
    險或損害發生之具體行為，依事故發生之現場，水溝蓋係鋼
    筋混水泥加上鐵製蓋面，竟無法承受一個車輪之載重量，整
    塊大面積水溝蓋瞬間下陷，由此判斷水溝蓋之設置與管理，
    相關權責機關臺北縣政府工務局，未盡到建造設置後之妥為
    管理，欠缺通常應有之保護或管理、怠為修護致該物發生瑕
    疵，更未積極並有效為足以防止危險或損害發生之具體行為
    ，造成上訴人等之生命、身體或財產所受損害之間，即有相
    當之因果關係，揆諸前開規定，被上訴人負應負賠償責任。
    (四)為此，爰依國家賠償法第3 條第1 項規定提起本訴，求為
    判決被上訴人應給付上訴人甲○○41萬4470元云云。原審為
    上訴人敗訴之判決，上訴人不服，提起上訴：聲明：(一)原判
    決不利於上訴人部分廢棄，(二)被上訴人應給付上訴人41萬44
    70元。
二、被上訴人則抗辯：(一)按「公有公共設施因設置或管理有欠缺
    ，致人民生命、身體或財產受有損害者，國家應負損害賠償
    責任。」、「損害賠償之債，以有損害之發生及有責任原因
    之事實，並二者之間，有相當因果關係成立要件。」國家賠
    償法第3 條第1 項、第9 條第2 項及最高法院48年台上字第
    481 號分別定有明文及著有判例。(二)依國家賠償法第3 條第
    1 項定，須該公共設施之設置或管理有欠缺侵權行為之成立
    要件為：(1)須公有之公共設施。(2)須該公共設施之設置或管
    理有欠缺。(3)須人民之生命、身體或財產受損害。(4)須該項
    損害與云共設施之設置或管理有欠缺具有相當因果關係。依
    上開說明，天然災害發生之際或其前後，公有之公共設施如
    有人為之設置（如設計錯誤、偷工減料等）或管理維護上之
    疏失，至發生損害，且該損害與公共設施之設置與管理欠缺
    具有相當因果關係存在時，即有國家賠償之互用。惟若公共
    設施之安全性無虞，且損害之發生純粹係因不可抗力所致，
    而與公共設施設置或管理並無因果關係時，即與國家賠償之
    要件不符。(三)本件上訴人主張於96年9 月30日下午19時0 分
    許，駕駛車號6076-BL 自小客車於臺北縣鶯歌鎮○○路北桃
    82鄉道（文炳紀念墓園前），因路面有水溝蓋突然下陷，而
    受有損害，然查上訴人將所有之汽車停於路邊吃飯，將汽車
    右前輪壓到水溝蓋，縱使造成水溝蓋破損，車輛下陷，依一
    般經驗法則推論，應尚不致於造成汽車嚴重受損、前擋風玻
    璃毀損致造成求權人右胸及乘客頭部受傷之情形，被上訴人
    無賠償之義務，爰依國家賠償法施行細則第19條之規定予以
    拒絕賠。(四)為此，請求駁回上訴人之訴等語。並對於上訴人
    之上訴聲明：上訴駁回。
三、兩造不爭執之事實：
  (一)被上訴人為系爭水溝之管理機關。
  (二)上訴人汽車之擋風玻璃右上方呈蜘蛛網狀之裂痕（詳原審卷
    第28頁）。
四、本件爭點與本院判斷：
  (一)上訴人主張其汽車係陷入水溝蓋內而受有損害部分：
  依據上訴人所拍攝之現場照片（原審卷第27頁），其汽車之
    右輪並非陷於系爭水溝蓋內，而係停車水溝蓋之前方，則憑
    上訴人所提出之現場照片，尚不能證規上訴人之汽車係陷入
    系爭水溝內而受有損害。
  上訴人雖於本院行準備程序時，陳稱其係以30、40公里之速
    度開車，所以，汽車才會陷入水溝蓋內又爬起來（詳本院卷
    37 頁 背面），惟與上訴人於原審陳稱其行經事故地點時行
    車速度放慢至時速10公里，欲準備停車於附近用餐，車子尚
    未停妥，行經路邊水溝蓋處，水溝蓋突然下陷，車子之右輪
    立即陷入水溝內等語（詳原審卷第76頁）不符，已屬不足採
    信。況上訴人於其主張之事發後翌日即96年10月1 日下午5
    時49 分 許至警局製作談話紀錄，陳稱：至肇事地點欲路邊
    停車於車上吃飯，於停靠路邊時壓到路邊水溝蓋，導致車輪
    右前輪陷入水溝蓋而發生事故（詳原審卷第20頁），則被上
    既係欲路邊停車於車上吃飯，衡情亦無再以30、40公里之速
    度行駛於路面邊線外之水溝蓋上，核上訴人於本院準備程序
    時所為之陳述，顯然有違常情不足採信。
  綜上所述，上訴人就其汽車係陷入水溝內之事實，難認已舉
    證以實其說，自屬不足採信。
  (二)上訴人主張其汽車前擋風玻璃係之蜘蛛網狀碎裂，係因汽車
    陷入水溝內所致部分：
  經查上訴人汽車之擋風玻璃右上方呈蜘蛛網狀之裂痕（詳原
    審卷第28頁），衡諸一般經驗法則，應係該蜘蛛網狀裂痕之
    中心處遭外力撞及，致系爭擋風玻璃右上方由蜘蛛網狀之中
    心處產生往外擴散之裂痕，核與汽車因震動會產生之裂痕情
    狀不相吻合。
  次查上訴人既於原審陳稱其行經事故地點時行車速度放慢至
    時速10公里，欲準備停車於附近用餐等語（詳原審卷第76頁
    ），則上訴人所駕駛之汽車果行經水溝蓋上方，因行車速度
    不快，縱車輪陷入水溝內，衝擊力應非強勁，當不致產生造
    成車輛前面右側檔風玻璃震碎，碎玻璃飛射至副駕駛座上乘
    告錢麗香小姐的頭部及臉部（右半部頭髮削掉）之結果。且
    上訴人對於其汽車右擋風玻璃為何會產生如此嚴重之破裂結
    果，亦陳稱：無法說明等語（詳本院99年3 月3 日言詞辯論
    筆錄）。則上訴人主張其汽車前擋風玻璃之蜘蛛網狀碎裂係
    因汽車陷入水溝內所致，顯與常情不符，不足採信。
  (三)綜上所述，上訴人就其汽車陷入水溝之事實，並未舉證以實
    其說，又其主張汽車右前擋風玻璃蜘蛛網狀之裂痕，係汽車
    陷入水溝內所致乙節，復有違常情，則其所受損害難認與中
    上訴人就系爭水溝之管理欠缺間有相當因果關係存在。
五、從而，上訴人依國家賠償法第3 條第1 項之規定，請求被上
    訴人給付上訴人41萬4470元，原審為上訴人敗訴之判決，並
    無不合。上訴意旨指摘原判決不當，求予廢棄改判，為無理
    由，應予駁回。
六、據上論結，本件上訴為無理由，依民事訴訟法第436 條之1
    第3 項、第449 條第1 項、第78條，判決如主文。
中    華    民    國    99    年    3    月    10    日
                  民事第三庭    審判長法  官  朱耀平
                                      法  官  徐玉玲
                                      法  官  何君豪
以上正本證明與原本無異。
不得上訴。
中    華    民    國    99    年    3    月    10    日
                                      書記官  黃琴茜

司法院資訊處製作；財團法人民間司法改革基金會備份。
